【裁判字號】    98,上訴,1002
【裁判日期】    981201
【裁判案由】    違反銀行法
【裁判全文】
臺灣高等法院高雄分院刑事判決        98年度上訴字第1002號
上  訴  人  臺灣高雄地方法院檢察署檢察官
被      告  甲○○
                    0號
被      告  乙○○
                    0號
上列2人共同
選任辯護人  蘇正信  律師
            蔡進欽  律師
            蔡弘琳  律師
上列上訴人因被告等違反銀行法案件，不服臺灣高雄地方法院98
年度訴字第544 號中華民國98年6 月24日第一審判決（起訴案號
：臺灣高雄地方法院檢察署97年度偵字第33043 號），提起上訴
及移送併辦（案號：同署98年度偵字第23570 號），本院判決如
下：
    主  文
原判決撤銷。
甲○○、乙○○共同違反非銀行不得辦理國內外匯兌業務之規定
，各處有期徒刑貳年，均緩刑參年，緩刑期間付保護管束，並應
各向國庫支付新台幣參拾萬元。
    事  實
一、乙○○、甲○○係夫妻，從事我國與大陸地區成衣仲介及運
    送業務，明知其非銀行業者，除法律另有規定外，不得辦理
    國內外匯兌業務，亦未經政府核准辦理匯兌業務，竟共同基
    於從事地下通匯業務之犯意聯絡，自民國92年1 月2 日起，
    利用經營成衣仲介及運送業務之機會，為臺灣地區與大陸地
    區需要使用或兌換人民幣、新臺幣之不特定客戶辦理匯兌，
    並藉以牟利。其方式為由甲○○以設於臺北國際商業銀行永
    春分行帳號0000000000000 號帳戶，作為收受匯款之工具，
    俟確認客戶匯款入帳後，由乙○○、甲○○依照當日銀行新
    臺幣對人民幣之相對匯率將人民幣等額款項交付或匯給客戶
    指定之大陸地區收款人，藉以規避查緝，其等以此方式經營
    我國與大陸地區間之地下匯兌業務，收受如附表所示之我國
    客戶匯款約新臺幣（下同）6,325 萬5,316 元。
二、案經法務部調查局航業海員調查處移送臺灣高雄地方法院檢
    察署檢察官偵查起訴。
    理  由
壹、程序部分：
一、按被告以外之人（包括證人、鑑定人、告訴人、被害人及共
    同被告等）於審判外之陳述雖不符刑事訴訟法第159 條之1
    至之4 等4 條之規定，而經當事人於審判程序同意作為證據
    ，法院審酌該言詞陳述或書面陳述作成時之情況，認為適當
    者，亦得為證據；又當事人、代理人或辯護人於法院調查證
    據時，知有刑事訴訟法第159 條第1 項不得為證據之情形，
    而未於言詞辯論終結前聲明異議者，視為有前項之同意，同
    法第159 條之5 定有明文。本件證人王美智、洪娸甄於警訊
    時之陳述，其性質雖屬傳聞證據，惟上開警訊筆錄，經本院
    審理時予以提示並告以要旨，且各經檢察官、被告及辯護人
    表示意見，當事人已知上述筆錄乃傳聞證據，惟均表示對其
    證據能力無意見，本院審酌上開筆錄內容，並無不當取供之
    情形，認為以之作為本案之證據亦屬適當，故有證據能力。
二、次按被告以外之人於偵查中向檢察官所為之陳述，除顯有不
    可信之情況外，得為證據，刑事訴訟法第159 條之1 第2 項
    定有明文。本件證人廖江海、何守智、謝季妃、王世雄於偵
    查中經具結後向檢察官所為之陳述，雖屬傳聞證據；惟現階
    段刑事訴訟法規定，檢察官代表國家偵查犯罪、實施公訴，
    依法其有訊問被告、證人及鑑定人之權，而實務運作時，檢
    察官偵查中向被告以外之人所取得之陳述，原則上均能遵守
    法律規定，不致違法取供，其可信度極高，且被告、辯護人
    及檢察官對上開證人偵查中之證述均同意作為證據，並捨棄
    詰問權，復未提出有何顯不可信之情形，是依上開規定，證
    人廖江海、何守智、謝季妃、王世雄於偵查中經具結後向檢
    察官所為之陳述自均得為證據。
貳、實體部分：
一、訊據被告乙○○、甲○○對上開事實供承不諱，核與證人王
    美智、洪娸甄於警訊時、證人廖江海、何守智、謝季妃、王
    世雄於偵查中所證述情節相符，並有台北國際商業銀行永春
    分行0000000000000 號帳戶資料查詢明細表及匯款水單資料
    影本等附卷足憑，事證明確，被告2 人之犯行均堪認定。
二、被告等行為後，刑法於94年2 月2 日經總統令修正公布，於
    95年7 月1 日施行，而行為後法律有變更者，適用行為時之
    法律。但行為後之法律有利於行為人者，適用最有利於行為
    人之法律，刑法第2 條第1 項定有明文。而有關新舊法之比
    較，應就罪刑有關之而比較新舊法時應就罪刑有關之共犯、
    未遂犯、想像競合犯、牽連犯、連續犯、結合犯，以及累犯
    加重、自首減輕暨其他法定加減原因（如身分加減）與加減
    例等一切情形，綜其全部罪刑之結果而為比較（最高法院95
    年5 月23日刑事庭第8 次會議決議參照）。經查：刑法第28
    條關於共同正犯之規定，由原條文：「2 人以上共同實施犯
    罪之行為者，皆為共同正犯。」修正為：「2 人以上共同實
    行犯罪之行為者，皆為共同正犯。」係將「實施」一語修正
    為「實行」，揆諸其修正理由，在於修正共同正犯之參與類
    型，確定在「實行」概念下之共同參與行為，始能成立共同
    正犯，而排除「陰謀共同正犯」及「預備共同正犯」。本件
    被告2 人共同實行犯罪，適用修正前之刑法第28條對於被告
    並無不利，依修正後刑法第2 條第1 項前段應適用修正前之
    刑法第28條論處。
三、按銀行法第29條第1 項規定：「除法律另有規定者外，非銀
    行不得經營收受存款、受託經理信託資金、公眾財產或辦理
    國內外匯兌業務」。而本條項所稱「匯兌業務」，係指行為
    人不經由現金之輸送，而藉與在他地之分支機構或特定人間
    之資金清算，經常為其客戶辦理異地間款項之收付，以清理
    客戶與第三人間債權債務關係或完成資金移轉之行為（最高
    法院91年台上字第6499號判決、92年度台上字第1934號判決
    意旨參照）。是資金款項皆得為匯兌業務之客體，本無法定
    貨幣或外國貨幣等之限制，且人民幣雖非我中華民國所承認
    之法定貨幣，但卻為大陸地區內部以及國際間所認定具有流
    通性質之貨幣，則人民幣係屬資金、款項，應無疑義。而所
    謂「國內外匯兌」則係指銀行利用與國內異地或國際間同業
    相互劃撥款項之方式，如電匯、信匯、票匯等，以便利顧客
    國內異地或國際間交付款項之行為，代替現金輸送，了結國
    際間財政上、金融上及商務上所發生之債權債務，收取匯費
    ，並可得無息資金運用之一種銀行業務而言。是凡從事異地
    間寄款、領款之行為，無論是否賺有匯差，亦不論於國內或
    國外為此行為，均符合銀行法本條項之「辦理國內外匯兌業
    務」之規定。又銀行法第29條所謂之業務，係指反覆同種類
    型為目的之社會活動而言，同一人反覆違反銀行法規定而經
    營銀行業務，依其犯罪之性質，應不得再以連續犯論處（最
    高法院83年度台上字第6514號、93年度台上字第2588號判決
    意旨參照）。核被告乙○○、甲○○所為，均係違反銀行法
    第29條第1 項之規定，應依同法（93年2 月4 日修正條文）
    第125 條第1 項規定處罰。被告乙○○與甲○○間，就上開
    犯行有犯意聯絡及行為分擔，應依修正前刑法第28條規定論
    以共同正犯。又被告乙○○、甲○○前均未曾受任何有期徒
    刑之宣告，有臺灣高等法院被告前案紀錄表附卷可稽，因經
    營成衣仲介及運送業務，而人民幣及新台幣當時沒有兌換機
    制，兩岸金融往來不便，為服務客戶始萌生經營匯兌業務之
    犯意，然與一般經營地下匯兌業務者相比，動機尚非惡劣，
    其非法經營兩岸匯兌期間非長，金額不多，破壞金融秩序情
    節尚非重大，顯因一時失慮而觸法，而其所犯違反非銀行不
    得辦理國內外匯兌業務規定罪，法定本刑為3 年以上10年以
    下有期徒刑，併科新臺幣1000萬元以上1 億元以下罰金，與
    其犯罪情節相較，實屬情輕法重，顯堪憫恕，縱處以法定最
    低刑度，猶嫌過重，爰均依刑法第59條之規定，減輕其刑。
四、原審未為詳察，遽對被告乙○○、甲○○為無罪之諭知，尚
    有未合，檢察官上訴意旨，執此指摘原判決不當，為有理由
    ，應由本院將原判決予以撤銷改判（臺灣高雄地方法院檢察
    署98年度偵字第23570 號移送併辦部分，與本案起訴部分，
    事實相同，係屬同一案件，併予敘明）；審酌被告非法經營
    兩岸匯兌業務，其經本院認定為匯兌業務之金額為新臺幣6,
    325 萬5,316 元（附表金額合計，依匯兌金額觀之，其犯罪
    所得顯然低於1 億元，而無銀行法第125 條第1 項後段規定
    之適用），其破壞金融秩序情節尚輕，又其係因人民幣及新
    台幣沒有兌換機制，兩岸金融往來不便始萌生經營匯兌業務
    之犯罪動機，且犯後已坦承犯行，態度尚佳等一切情狀，各
    量處有期徒刑2 年，以示懲儆。又被告乙○○、甲○○2 人
    前均未曾受有期徒刑以上刑之宣告，此有台灣高等法院被告
    前案紀錄表在卷可稽，茲因一時失慮，致犯刑章，經此偵審
    程序及科刑教訓，當知所警惕，應無再犯之虞，本院因認被
    告2 人所受刑之宣告，以暫不執行為適當，爰參照最高法院
    95年5 月23日第8 次刑事庭會議決議，逕依修正後刑法第74
    條第1 項第1 款之規定，予以宣告緩刑3 年，復審酌其2 人
    之教育程度、家庭狀況、社會地位、經濟能力及犯罪所生法
    益侵害之情節，併諭知應各向國庫支付新臺幣30萬元。又本
    件被告2 人所為違反非銀行不得辦理國內外匯兌業務規定之
    行為，既已危害金融秩序，為確實使被告有正確之法律觀念
    並提供必要之協助及督促，顯有追蹤觀護之必要，爰併依刑
    法第93條第1 項之規定，宣告緩刑期間付保護管束，俾由地
    方法院檢察署觀護人予以適當之督促，並發揮附條件緩刑制
    度之立意。
據上論斷，應依刑事訴訟法第369 條第1 項前段、第364 條、第
299 條第1 項前段，銀行法第125 條第1 項、刑法第2 條第1 項
、第11條、修正前刑法第28條、刑法第59條、第74條第1 項第1
款、第2 項第4 款、第93條第1 項，判決如主文。
本案經檢察官張金塗到庭執行職務。
中    華    民    國    98    年    12    月    1    日
                  刑事第七庭    審判長法  官 莊飛宗
                                      法  官 蔡廣昇
                                      法  官 黃憲文
以上正本證明與原本無異。
如不服本判決應於收受本判決後10日內向本院提出上訴書狀，其
未敘述上訴理由者，並得於提起上訴後10日內向本院補提理由書
狀（均須按他造當事人之人數附繕本）「切勿逕送上級法院」。
中    華    民    國    98    年    12    月    1    日
                                      書記官 戴志穎
附表
┌──┬─────┬────────┬─────────┐
│編號│匯款人    │匯款日期        │匯款金額          │
├──┼─────┼────────┼─────────┤
│一  │廖江海    │92年3月11日起至 │268萬2251元       │
│    │          │92年6月2日止    │                  │
├──┼─────┼────────┼─────────┤
│二  │何守智    │92年5月27日起至 │1213萬7635元      │
│    │          │92年8月14日止   │                  │
├──┼─────┼────────┼─────────┤
│三  │謝季妃    │92年4月11日     │102萬元           │
├──┼─────┼────────┼─────────┤
│四  │謝季妃（以│92年1月16日起至 │957萬元           │
│    │威益名義）│92年3 月14日止  │                  │
├──┼─────┼────────┼─────────┤
│五  │謝季妃（以│92年1月17日起至 │2840萬1000元      │
│    │萊紳名義）│92年6月16日止   │                  │
├──┼─────┼────────┼─────────┤
│六  │王美智    │92年2月10日起至 │563萬5715元       │
│    │          │92年9月3日止    │                  │
├──┼─────┼────────┼─────────┤
│七  │王世雄（以│92年1月23日起至 │380萬8715元       │
│    │聯傑企業名│92年10月16日止  │                  │
│    │義）      │                │                  │
├──┴─────┴────────┼─────────┤
│       總           計            │ 6325萬5316       │
└─────────────────┴─────────┘
附錄本件判決論罪科刑法條：
銀行法第125條第1項：
違反第 29 條第 1 項規定者，處 3 年以上 10 年以下有期徒刑
，得併科新臺幣1千萬元以上2億元以下罰金。其犯罪所得達新臺
幣1億元以上者，處7年以上有期徒刑，得併科新臺幣2500萬元以
上5億元以下罰金。
銀行法第29條第1項：
除法律另有規定者外，非銀行不得經營收受存款、受託經理信託
資金、公眾財產或辦理國內外匯兌業務。


司法院資訊處製作；財團法人民間司法改革基金會備份。
